臺灣高等法院高雄分院民事裁定　　　　 100年度再易字第45號
再審原告　　劉慧玲即劉瑩筠
再審被告　　李銘松
　　　　　　邱鑾
上列再審聲請人因與再審相對人間塗銷所有權移轉登記等事件，
對於民國100 年10月26日本院100 年度再易字第29號確定裁定聲
請再審，本院裁定如下：
    主  文
再審之聲請駁回。
聲請費用由再審聲請人負擔。
    理  由
一聲請意旨略以：前再審聲請人起訴主張坐落高雄市○○區○○
  段四小段710 地號土地（下稱系爭土地），原登記為再審相對
  人邱鑾所有，其中應有部分1/2 於民國79年12月21日以買賣為
  原因移轉登記與訴外人國大飯店股份有限公司（下稱國公
  司），國公司則於80年9 月24日將該1/2 以買賣為原因移轉
  登記與再審聲請人，再審聲請人自斯時起即與邱鑾為系爭土地
  之共有人。又系爭土地上之建物即建號3368號門牌號碼高雄市
  ○○區○○街32號（下稱系爭建物），原亦於79年7 月20日登
  記為邱鑾所有，而於再審聲請人取得系爭土地所有權後，就系
  爭建物即與邱鑾間有基地租賃關係存在。嗣邱鑾於95年9 月29
  日以新臺幣（下同）750 萬元將其在系爭土地上之應有部分及
  系爭建物出賣與再審相對人李銘松，並已收受225 萬元之價金
  ，惟李銘松因邱鑾無法保證再審聲請人不會行使優先承買權，
  經要求返還價金遭拒後，乃訴請邱鑾返還該225 萬元，雙方並
  於訴訟中調解成立，由邱鑾返還135 萬元及將系爭建物移轉登
  記與李銘松，此顯係以移轉系爭建物為返還餘款90萬元之代價
  ，並已於96年4 月3 日辦畢移轉登記。而邱鑾將系爭建物移轉
  登記與李銘松時，並未依土地法第104 條規定通知再審聲請人
  行使優先承買權，則再審相對人間就系爭建物之買賣及移轉所
  有權之行為已侵害再審聲請人之優先承買權，爰依土地法第10
  4 條之規定提起前訴訟程序之訴。詎遭臺灣高雄地方法院以98
  年度訴字第2075號判決再審聲請人敗訴，再審聲請人不服上訴
  本院，經本院99年度上易字第118 號判決駁回上訴確定（下稱
  原確定判決）。嗣再審聲請人迭次提起再審之訴，遭本院分別
  以99年度再易字第34號判決（下稱第一次再審確定判決）、10
  0 年度再易字第2 號裁定（下稱第二次再審確定裁定）、100
  年度再易字第29號裁定（下稱第三次再審確定裁定）駁回（訴
  訟歷程詳如附表所示）。惟依民法第425 條之1 第1 項規定、
  最高法院48年台上字第1457號判例及最高法院73年度第5 次民
  事庭會議決議意旨，國公司於受讓系爭土地應有部分1/2 時
  ，對當時系爭建物所有人邱鑾有租賃關係。嗣國公司再將系
  爭土地應有部分1/2 轉讓與再審聲請人，依民法第425 條規定
  ，再審聲請人與邱鑾就系爭房屋與基地間仍有租賃關係，從而
  依土地法第104 條第1 項規定，再審聲請人對系爭建物有優先
  承買權存在。原確定判決雖認定78年間邱鑾與訴外人莊國士合
  建，由莊國士取得系爭土地應有部分1/2 及地下室產權，興建
  完成後，邱鑾取得系爭房屋所有權，並依合建契約將系爭土地
  應有部分1/2 登記與莊國士所指定之國公司。準此，邱鑾係
  基於履行合約之意旨而為移轉，並基於合建契約而取得系爭建
  物所有權，且無其他與莊國士間權利義務之調整。可見邱鑾移
  轉系爭土地應有部分與國公司時，並無與國公司成立租賃
  之意思，而係單純在合建契約下取得系爭建物並保存系爭建物
  土地部分所有權。至國公司亦基於合建契約之約定，自亦無
  成立租賃關係之效果意思，故本件屬特別情事而不受推定有租
  賃關係效果之拘束等語。惟本件邱鑾取得系爭建物時並無任何
  特別情事足以解釋其僅須使用房屋而不使用再審聲請人所取得
  系爭土地應有部分1/2 。換言之，該合建契約僅為國公司取
  得系爭土地應有部分1/2 及邱鑾取得系爭建物所有權之原因行
  為，非可解釋為邱鑾僅需使用房屋而不使用基地之特別情事。
  準此，原確定判決不得僅憑合建契約即認定本件有上開判例及
  決議所稱之特別情事。又第一次再審確定判決既認定再審聲請
  人之系爭土地同意無條件供邱鑾之系爭建物使用，且邱鑾之系
  爭土地應有部分亦同意無條件供莊國士使用，則雙方之真意僅
  在使用系爭建物而無須使用系爭土地，則自應依前開判例及決
  議意旨認定租賃關係存在，焉可憑雙方間無租賃之效果意思而
  不依前開判例及決議意旨認定租賃關係存在。因此，第一次再
  審確定判決之理由與主文顯有矛盾；再者，再審聲請人對第一
  次再審確定判決提起第二次再審之訴，係主張邱鑾與莊國士之
  真意在於使用系爭建物而非系爭土地，依前開判例及決議意旨
  應認定有租賃關係存在，而與再審聲請人對原確定判決提起第
  一次再審之訴所主張之理由不同。詎第二次再審確定裁定以再
  審聲請人持同一理由提起再審之訴違反民事訴訟法第498 條之
  1 為由，駁回再審聲請人第二次再審之訴，適用法規顯有錯誤
  。因第一次再審之訴與第二次再審之訴之再審理由不同，亦即
  ，第一次再審理由係主張不得憑合建契約作為不推定有租賃關
  係存在之依據，第二次再審理由係主張第一次再審確定判決既
  認定邱鑾與莊國士間均同意雙方使用系爭土地，依前開判例及
  決議意旨自應認定有租賃關係存在。是以，再審聲請人復提起
  第三次再審之訴，主張第二次再審確定裁定適用法規顯有錯誤
  ，詎第三次再審確定裁定仍以再審聲請人據同一再審事由提起
  再審之訴為由，駁回再審聲請人第三次再審之訴，適用法規顯
  有錯誤。據此，第三次再審確定裁定有民事訴訟法第496 條第
  1 項第1 款之再審事由，爰依民事訴訟法第507 條、第496 條
  第1 項第1 款規定，對第三次再審確定裁定聲請再審等語，求
  為判決：(一)第一次再審確定判決、第二次再審確定裁定、第三
  次再審確定裁定均廢棄。(二)原確定判決及臺灣高雄地方法院98
  年度訴字第2075號確定判決均廢棄。(三)再審相對人應將系爭建
  物於96年4 月6 日所為之所有權移轉登記塗銷。(四)再審相對人
  邱鑾應於再審聲請人給付其90萬元後，將系爭建物所有權移轉
  登記為再審聲請人所有。
二再審相對人未提出書狀作何聲明或陳述。
三按民事訴訟法第496 條第1 項第1 款所謂適用法規顯有錯誤，
  係指確定判決所適用之法規顯然不合於法律規定或與司法院現
  尚有效之大法官會議解釋或最高法院尚有效之判例顯然違反者
  而言，最高法院60年台再字第170 號判例足資參照。
四經查：第三次再審確定裁定認定再審聲請人以同一再審事由提
  起第三次再審之訴（應為再審之聲請之誤）為由，依民事訴訟
  法第507 條、第498 條之1 規定，以第三次再審之聲請為不合
  法，裁定駁回一節，業已說明：原確定判決係認定邱鑾與莊國
  士係依合建契約分配系爭土地及系爭建物，則其等分配取得之
  建物坐落於對方之土地上，應係基於合建契約之約定而彼此同
  意相互容忍對方以系爭建物及地下室使用他方土地，邱鑾應無
  另行與國公司或莊國士成立租賃關係之意，始合乎合建契約
  之精神，況再審聲請人除援引前開判例及決議意旨主張其等間
  已成立推定之租賃關係外，並未能舉出足資證明其等有合意成
  立租賃關係之論據，故原確定判決認定雙方並無成立租賃關係
  之效果意思，自無適用法規顯有錯誤之情事。又再審聲請人對
  原確定判決提起第一次再審之訴，係主張原確定判決竟以莊國
  士與邱鑾間所簽訂之合建契約即屬前開判例及決議所稱之特別
  情事，足以解釋當事人之真意僅在使用房屋而不及於使用土地
  之情形，致為其敗訴之判決，而有適用法規顯有錯誤之情事。
  嗣對第一次再審確定判決提起第二次再審之訴，主張第一次再
  審確定判決既認定莊國士與邱鑾間之真意係互相使用對方土地
  ，非僅使用房屋而無使用土地，自應依前開判例及決議意旨認
  定其等間有租賃關係存在，焉可以雙方無成立租賃關係之效果
  意思，而為依前開判例及決議意旨認定租賃關係存在，據為主
  張第一次再審確定判決有適用法規顯有錯誤之再審事由。準此
  ，再審聲請人提起第一次、第二次再審之訴均係以邱鑾與莊國
  士（國公司）間並無排除推定租賃關係之特別情事為由，指
  摘原確定判決及第一次再審確定判決所認定其等間關於土地及
  房屋利用關係乃屬不當，依民法第425 條之1 規定、最高法院
  48年台上字第1457號判例及73年5 月8 日民事庭決議意旨，而
  有適用法規顯有錯誤，本院據此認定再審聲請人係以同一事由
  更行提起再審之訴，以第二次再審之訴不合法為由，裁定駁回
  其第二次再審之訴（即第二次再審確定裁定），並無違誤等語
  ，駁回再審聲請人第三次再審之聲請，有第三次再審確定裁定
  附卷可憑（見本院卷第33頁至反面）。亦即，再審聲請人對原
  確定判決提起第一次再審之訴、對第一次再審確定判決提起第
  二次再審之訴，均係主張邱鑾與莊國士間應依前開法律、判例
  及決議意旨推定其等間有租賃關係，適用法規顯有錯誤等語，
  核屬民事訴訟法第498 條之1 所稱之同一事由，是以，再審聲
  請人對第一次再審確定判決提起第二次再審之訴，經本院認不
  合法以第二次再審確定裁定駁回，並無違誤。嗣再審聲請人復
  對第二次再審確定裁定提起第三次再審之聲請，猶以第二次再
  審確定裁定有相同應依前開法律、判例及決議意旨推定其等間
  有租賃關係之適用法規顯有錯誤情事，經本院據上開理由認定
  其第三次再審之聲請非有理由，以第三次確定裁定駁回第三次
  再審之聲請，並無適用法規顯有錯誤之情事。從而，再審聲請
  人主張第三次再審確定裁定有適用法規顯有錯誤之情事，依民
  事訴訟法第507 條、第496 條第1 項第1 款規定，提起本件再
  審之聲請，非有理由，應予駁回。
五至再審聲請人主張其前對第一次再審確定判決提起第二次再審
  之訴，係主張：第一次再審理由係主張不得憑合建契約作為不
  推定有租賃關係存在之依據，第二次再審理由係主張第一次再
  審確定判決既認定邱鑾與莊國士間均同意雙方使用系爭土地，
  依前開法律、判例及決議意旨自應認定有租賃關係存在。亦即
  ，第二次再審之訴之再審事由係主張主文與理由矛盾等語。惟
  查：再審聲請人前對第一次再審確定判決提起第二次再審之訴
  ，係主張第一次再審確定判決既認定莊國士與邱鑾間之真意係
  互相使用對方土地，非僅使用房屋而無使用土地，自應依前開
  法律、判例及決議意旨認定其等間有租賃關係存在，焉可以雙
  方無成立租賃關係之效果意思，而為依前開判例及決議意旨認
  定租賃關係存在，據為主張第一次再審確定判決有適用法規顯
  有錯誤之再審事由等語，有第二次再審確定裁定、再審聲請人
  100 年1 月19日民事再審之訴狀附卷可憑（見本院卷第29頁至
  反面、第37頁至第48頁、本院100 年度再易字第2 號卷第3 頁
  至第13頁）。足認再審聲請人對原確定判決提起第一次再審之
  訴、對第一次再審確定判決提起第二次再審之訴，所指消極不
  適用法律、判例及決議等二者之再審事由均相同，即為民事訴
  訟法第496 條第1 項第1 款之適用法規顯有錯誤。是以，再審
  聲請人主張其對第一次再審確定判決提起第二次再審之訴所主
  張之再審事由為主文與理由顯有矛盾等語，並不足採，併此敘
  明。
六據上論結，本件再審之聲請為無理由，依民事訴訟法第95條、
  第78條，裁定如主文。
中    華    民    國    100   年    12    月    21    日
                            民事第四庭
                                審判長法官  蔡文貴
                                法      官  李昭彥
                                法      官  謝靜雯
以上正本證明與原本無異。
本件不得抗告。
中    華    民    國    100   年    12    月    21    日
                                書  記  官  楊茱宜
附表：
┌───────────────────┬─────────┐
│              案號及簡稱              │       備註       │
├───────────────────┼─────────┤
│臺灣高雄地方法院98年度訴字第2075號判決│                  │
├───────────────────┼─────────┤
│本院99年度上易字第118號判決           │再審聲請人對之提起│
│（原確定判決）                        │第一次再審之訴    │
├───────────────────┼─────────┤
│本院100年度再易字第34號判決           │再審聲請人對之提起│
│（第一次再審確定判決）                │第二次再審之訴    │
├───────────────────┼─────────┤
│本院100年度再易字第2號裁定            │再審聲請人對之提起│
│（第二次再審確定裁定）                │第三次再審之訴（應│
│                                      │為第三次再審之聲請│
│                                      │之誤）            │
├───────────────────┼─────────┤
│本院100年度再易字第29號裁定           │再審聲請人對之提起│
│（第三次再審確定裁定）                │第四次再審之聲請  │
└───────────────────┴─────────┘